最高法院民事判決　　　　　　　　　　　　　　　八十六年度台上字第二七○一號
　　上 訴 人　甲○○
　　被上訴人　丙○○
　　　　　　　乙○○
　　　　　　　陳重富
　　　　　　　陳重博
右當事人間請求交還土地事件，上訴人對於中華民國八十五年十一月十八日台灣高等
法院台南分院第二審更審判決（八十五年度重上更(七)字第一七號），提起上訴，本院
判決如左：
    主  文
上訴駁回。
第三審訴訟費用由上訴人負擔。
    理  由
本件被上訴人主張：坐落雲林縣古坑鄉○○○段四九六之四號旱地面積○‧五六九五
公頃（下稱系爭土地），係伊與訴外人黃玉明共有。上訴人無正當權源，占用其中如
第一審判決附圖（下稱附圖）所示Ａ、Ｂ、Ｃ、Ｄ、Ｅ、Ｆ、Ｇ、Ｈ、Ｉ等部分面積
共○‧二九八七公頃，將之搭建房舍、種植竹木，並舖設柏油路面使用等情，爰本於
所有權之作用，求為命上訴人將前開地上物拆除，交還土地與伊及其他共有人全體之
判決。
上訴人則以：系爭土地，乃訴外人陳海連之父陳香陣生前立下分產契約，所分與陳海
連取得者。嗣陳海連於民國五十五年二月六日將之出賣與伊父陳春枝後，伊再繼受占
有使用，自非無權占有。縱陳海連於日據時期，已喪失對其父遺產之繼承權，然其侵
害其他繼承人之繼承權，占有管理系爭土地既達數十年之久，即已取得土地所有權。
且其出賣於伊父前，曾於五十二年間，出租與伊父，被上訴人於七十五年間取得系爭
土地所有權後，知情而予默認，並由伊繳納田賦及稅捐，亦可認伊有支付使用土地之
對價，而與被上訴人間成立租賃關係，被上訴人之請求，仍非有理等語，資為抗辯。
原審以：被上訴人主張系爭土地為伊與訴外人黃玉明所共有，上訴人占用其中如附圖
所示Ａ、Ｂ、Ｃ、Ｄ、Ｅ、Ｆ、Ｇ、Ｈ、Ｉ等部分，建造房舍、種植竹木並舖設柏油
路面使用等事實，有上訴人不爭執之土地登記簿謄本、土地複丈成果圖為憑，堪認為
真實。上訴人雖以：系爭土地係訴外人陳海連所有，先出租，再出售與上訴人之父，
上訴人繼受占有，非無正當權源等前開情詞為抗辯。惟查陳海連之父陳香陣生前於二
十五年（日據昭和十一年）所立「持分業遺言書」，分配其財產予其子陳海崑、陳海
連等五人，其中所分配與陳海連者，依該遺言書記載，並無系爭崁頭厝段四九六之四
號土地一筆。上訴人指遺言書內所載分與陳海連之「崁頭厝四六九番之二」，實係
系爭四九六之四號之筆誤云云，核無足採。況陳海連於日據昭和十四年一月二十日，
已與陳香陣分戶，別立戶籍，有戶籍登記簿謄本可稽，依當時台灣習慣，陳海連就其
分戶前之戶主即其父陳香陣於日據昭和十五年六月二十四日死亡後所遺之系爭土地，
即喪失其繼承權。其對系爭土地既無所有權，自無處分或管理權可言。上訴人所稱其
父陳春枝於五十二年間向陳海連承租系爭土地，再於五十五年間買受，並於六十八年
間交與上訴人占有使用，不論是否屬實，均無從對抗系爭土地之所有權人即被上訴人
，而對之主張有任何占有之權源。殊不因陳海連之長期占用系爭土地，被上訴人未為
異議，得據以指為陳海連或上訴人之父等，有合法占有之權源。至上訴人可否向陳海
連請求損害賠償，係屬另一問題。又被上訴人之父陳海崑於多年前，對於上訴人之父
陳春枝之占用系爭土地，確有爭議，業經證人陳和文證明屬實，而被上訴人之母歐月
娥於七十五年十月二十七日致上訴人之存證信函，依其文意，僅得謂歐月娥有催告交
還系爭土地之意思，尚難認為有「承認」陳海連之買賣或無權處分行為，且被上訴人
已否認曾授權其母歐月娥代理就系爭土地之出租或出賣予以「承認」，上訴人復未能
舉證以實其說，該存證信函尤不足證明係屬被上訴人「承認」之意思表示。從而，被
上訴人本於所有權之作用，訴請無權占有系爭土地之上訴人除去其在系爭土地上建造
之房舍、種植之竹木及舖設之柏油等地上物，將占有之土地交還被上訴人及其他共有
人全體，要無不合。為原審心證之所由得，並明兩造之其他攻擊防禦方法，不影響
判決之結果，毋庸逐一論述之意見，乃維持第一審所為被上訴人勝訴之判決，駁回上
訴人之上訴，經核於法洵無違誤。查系爭土地為被上訴人及訴外人黃玉明所共有，訴
外人陳海連對之並無所有權，為原審所合法確定之事實。則被上訴人因「繼承」而取
得系爭土地所有權，是否有「虛偽」情事，於「真正權利人」訴請「塗銷」被上訴人
之登記前，即不能排斥被上訴人本於所有人之身分，所得對上訴人行使之物上請求權
。上訴人於無權占有系爭土地期間，縱有為其所稱之「地主」陳海連繳納田賦或稅捐
，馴至被上訴人因此而受有利益，但上訴人均不得以陳海連之出租或出賣行為對抗被
上訴人，既為原審所認定，該被上訴人受益部分，仍屬上訴人可否對之請求返還問題
，上訴人謂其就系爭土地與被上訴人間存有租賃關係，自屬誤會。原審雖未詳為指駁
，於判決之結果，尚不生影響。上訴論旨猶執：陳海連係系爭土地之所有人，被上訴
人非屬真正權利人。且被上訴人之母歐月娥有「代理」被上訴人承認陳海連之處分行
為，上訴人對系爭土地又有租賃關係，非無權占有等陳詞，指摘原審採證、認事之職
權行使為違法，求予廢棄原判決，非有理由。
據上論結，本件上訴為無理由，依民事訴訟法第四百八十一條、第四百四十九條第一
項、第七十八條，判決如主文。
中      華      民      國    八十六    年      八      月      三十    日
                              最高法院民事第七庭
                                  審判長法官  朱  錦  娟
                                        法官  蘇  茂  秋
                                        法官  蘇  達  志
                                        法官  顏  南  全
                                        法官  葉  賽  鶯
      右正本證明與原本無異
                                              書  記  官
中      華      民      國    八十六    年      九      月      十三    日
